臺灣台中地方法院民事判決　九十年度訴字第二五四○號
　　原　　　告　乙○○
　　被　　　告　甲○○
右當事人間請求土地所有權移轉登記事件，本院判決如左：
    主    文
被告應將坐落台中市○○區○○段一○○八地號、面積二六七二平方公尺、應有部分
二六七二分之九六九點九一七土地之所有權移轉登記與原告。
訴訟費用由被告負擔。
    事    實
甲、原告方面：
一、聲明：如主文所示。
二、陳述：遺贈人王盞於民國（下同）八十年三月二十八日經鈞院公證處公證，以公
    證遺囑方式，立遺囑書謂：「遺囑人所有將坐落於台中市○○區○○段壹零零捌
    號田地、零點貳陸柒貳公頃（以下簡稱系爭土地），應有部分零點壹甲即壹台分
    ，贈與給乙○○（男、肆拾柒年柒月參拾日生，住台中市北區健行理拾陸鄰德化
    街伍柒陸號）受贈取得。」而將前揭土地遺贈於原告。嗣王盞於八十八年九月廿
    三日辭世，惟被告甲○○已將前揭土地設定抵押權予誠泰商業銀行並逕自辦理系
    爭土地之繼承登記，經原告委由訴訟代理人代為發函請被告塗銷已設定之抵押權
    並將系爭土地回復登記為原告所有，然被告均置之不理。
三、對被告抗辯所為之陳述：
（一）按現行公證法第八十四條（即舊法第三十條）第三項固規定「為前二項記載時
      ，公證人及在場人應各自簽名；在場人不能簽名者，公證人得代書姓名，使本
      人蓋章或按指印，並記明其事由，由公證人簽名」，惟參該項規定並未明定公
      證人必須於記名事由『後』簽名，且公證人已在系爭公證遺囑上簽名。況且，
      民法第一千一百九十一條第一項後段對於遺囑人不能簽名者，另規定「遺囑人
      不能簽名者，由公證人將其事由記明，使按指印代之」，而未規定必須由公證
      人簽名，是被告辯稱「公證人未於所載該事由後簽名，亦即該公證書顯未備法
      定要件，自不生效力」云云，乃係卸責之詞，不足為採。
（二）次按文書，依其程式及意旨得認作公文書者，推定為真正。民事訴訟法第三百
      五十五條第一項定有明文，本件公證遺囑為公文書，原告毋庸證明其為真正，
      如被告對之有爭執，應由被告舉出反證以證明其非真正，在有反證以前，仍應
      認該文書為真正。被告既無法舉證證明其非真正，依前揭法條意旨即應推定該
      公證遺囑為真正。況該公證遺囑確實係遺囑人王盞出於真意及自由意志下所為
      ，此有王盞於遺囑公證時稱：「（你現在身體狀況如何？（我正常。」（見鈞
      院八十年度（公）清字第三七○號卷第４頁）可證；且遺囑人王盞雖不識字而
      不能簽名，惟其已於系爭公證遺囑上按指印並由公證人將其事由載明且簽名，
      此參前揭遺囑公證卷即明。
四、證據：提出公證書、律師函（以上均為影本）、土地登記謄本各一份為證。
乙、被告方面：
一、聲明：原告之訴駁回。
二、陳述：
（一）按公證人作成之文書，非具備本法及其他法律所定之要件，不生公證效力，且
      公證人應將作成之公證書，向在場人朗讀或使其閱覽，經請求人或代理人承認
      無誤後，記明其事由；且為前揭記載時，公證人及在場人應各自簽名；在場人
      不能簽名者，公證人得代書姓名，使本人蓋章或按指印，並記明其事由，由公
      證人簽名。復以公證人應依公證法之規定，制作公證書原本。從而系爭公證遺
      囑之形式上固屬真正，然在王盞因不識字而由公證人代書其姓名之情形下，公
      證人固於公證書載明「遺囑人不識字由公證人代書姓名後使按指印」，惟未見
      公證人於所載該事由後簽名，亦即該公證書顯未備法定要件，是以，自不生公
      證遺囑之效力。
（二）按不能舉證證明遺囑出於遺囑人之真意者，仍不得有效成立（最高法院十七年
      上字第八六一號判例參照），準此，退一步言，縱系爭公證遺囑形式上應備之
      法定方式並無欠缺，且生公證之效力，苟原告未能舉證證明遺囑內容確出於王
      盞之真意；則尚難認系爭遺囑已有效成立，原告據其所載遺贈，而為本件請求
      ，即尚非有理。
丙、本院依職權調取本院八十年度公清字第三七○號卷宗，並查詢王盞之個人基本資
    料、全戶戶籍資料。
    理    由
一、本件原告主張遺贈人王盞於八十年三月二十八日經本院公證處公證，以公證遺囑
    方式，立遺囑書，將其所有之系爭土地應有部分二六七二分之九六九點九一七，
    遺贈於原告。嗣王盞於八十八年九月廿三日辭世，而被告甲○○已將系爭土地全
    部設定抵押權予誠泰商業銀行並逕自辦理系爭土地之繼承登記等情，有原告所提
    出之公證書影本、土地登記謄本各一份為證，本院復依職權調取本院八十年度公
    清字第一○三七○號卷宗核閱無誤，被告對上情並無爭執，惟另以：前開公證遺
    囑係王盞因不識字而由公證人代書其姓名之情形下而作成，公證人固於公證書載
    明「遺囑人不識字由公證人代書姓名後使按指印」，惟未見公證人於所載該事由
    後簽名，亦即該公證書顯未備法定要件，自不生公證遺囑之效力，且原告不能舉
    證證明遺囑出於遺囑人之真意者，仍不得有效成立，又王盞所為之遺贈，已侵害
    被告之特留分等語，資為置辯，惟查：
（一）
  １、按公證遺囑，應指定二人以上之見證人，在公證人前口述遺囑意旨，由公證人
      筆記、宣讀、講解，經遺囑人認可後，記明年月日，由公證人、見證人及遺囑
      人同行簽名，遺囑人不能簽名者，由公證人將其事由記明，使按指印代之的要
      式遺囑，民法第一千一百九十一條第一項定有明文，是以符合上開方式所成立
      之遺囑，當具備公證遺囑之效力，另公證法第八十四條第三項固規定，倘公證
      時之在場人不能簽名者，公證人得代書姓名，使本人蓋章或按指印，並記明其
      事由，由公證人簽名，而此形式要件之規定，係在確保公證人所作成之公證書
      內容，確實表徵請求人之真意，且業經在場人承認無誤，前開規定中「公證人
      之簽名」則用以表彰公證人已就其所見之狀況，配合相關法規，記載於公證書
      ，是以，就公證文書整體之記載形式觀之，若已足認公證人對公證書之公證內
      容及相關形式要件之遵守已達核實肯認之程度，自應承認公證書之效力。
  ２、本件遺贈人王盞於八十年三月二十八日在台中市○區○○街五七六號，經見證
      人張合等、沈足卿二人之見證下，在公證人胡順隆前陳稱：因年事已高，為免
      身後家產發生糾紛，邀同張合等、沈足卿二名見證人請求公證遺囑，並口述遺
      囑．．．遺囑內容由公證人筆記後，並宣讀、講解，經遺囑人認可，當時因王
      盞不識字，故由公證人代書其姓名於「在場人簽名欄」之遺囑人後，並使王盞
      按指印，繼公證人亦同於「在場人簽名欄」簽名，作成本院八十年度公清字第
      三七○號公證書，有本院依職權調取本院八十年度公清字第三七○號卷宗審閱
      無訛。由前開公證書之記載，公證人已就其所聽取與所見之狀況作成公證書，
      並確實表徵請求人之真意，且依文書整體形式觀之，公證人已就王盞無法自書
      其姓名之情，詳實記載事由，並使王盞按捺指印，公證人亦於同欄位簽名其後
      ，當認公證人對同欄位所書事項併同前開公證內容均已為核實認可，是前開公
      證書之形式要件並無缺漏，被告以該公證書未備法定要件，不生公證遺囑之效
      力，當屬無據。
（二）次按公證遺囑之作成，須指定二人以上之見證人，目的即在證明遺囑人確係其
      人、精神狀態正常且所為之遺囑真實成立；另須由遺囑人在公證人前口述遺囑
      意旨，以確保內容之真確；再者，公證人須將遺囑內宣讀、講解，用以確定筆
      記之內容是否與遺囑人口述之意旨相符；末於公證人宣解後，尚須由遺囑人認
      可，並經公證人、見證人及遺囑人同行簽名，以確認合致於遺囑人之真意，從
      而，公證遺囑之各個要件，均以完整詳實呈現遺囑人之真意為依歸。本件遺囑
      人王盞於作成系爭公證遺囑時，業經見證人張合等、沈足卿在場，並由公證人
      胡順隆、佐理員高漢廷作成體驗筆錄記載如下：（問王盞：你請求何事？）我
      要做遺囑公證，（問王盞：你現在身體狀況如何？）我正常，（問王盞：你的
      名下財產如何分配？）我想將所有坐落台中市○○區○○段一○○八地號田地
      面積○、二六七二公頃中○、一台甲（壹分）給予乙○○等情，王盞按捺指印
      ，且有前開在場人員簽名其後，復以公證書作成內容之要點亦與王盞前開筆錄
      所述意旨相符，綜上各情，已足稽前開公證遺囑係出於王盞之真意成立，被告
      抗辯系爭公證遺囑非出於王盞之真意作成，亦無憑據。
（三）另按特留分制度，乃於繼承時，被繼承人必須遺留遺產之一定部分於其繼承人
      之制度，我國民法針對為被繼承人之直系血親卑親屬之特留分為其應繼分之二
      分之一，而直系血親尊親屬之應繼分之比例，應與他同順位之繼承人平均，民
      法第一千二百二十三條第一款、第一千一百四十四條第一款分別定有明文。本
      件被告為王盞之養子，乃王盞之直系血親卑親屬，又王盞之配偶王榮枝於七十
      一年間已死亡，嗣王盞猝於八十八年九月二十三日，有法務部戶役政連結作業
      系爭二紙附卷可憑，是以，被告之應繼分應與其他同順位之繼承人平均，今被
      告並未提出被繼承人王盞之繼承系統表以資認定，惟縱認被告之應繼分為王盞
      遺產之全部，被告之特留分則為應繼分之二分之一，申言之，即為王盞遺產之
      二分之一，本件王盞遺贈予原告者為系爭土地應有部分二六七二分之九六九點
      九一七，未逾王盞遺產之二分之一，自無侵害被告對王盞遺產之特留分等情事
      ，被告就此所為置辯，不應採信。
二、綜上所述，遺贈人王盞經本院公證，以公證遺囑方式，將系爭土地應有部分二六
    七二分之九六九九一七點土地之所有權遺贈於原告，而系爭公證遺囑之形式要件
    均已具備，又依前開公證卷宗所附之筆錄暨公證書之記載，已足徵系爭公證遺囑
    係依王盞之真意作成，且王盞所為之遺贈亦無侵害被告特留分之情事，是以，原
    告依上開公證遺囑主張系爭土地應有部分二六七二分之九六九點九一七土地之所
    有權移轉登記與原告，既無不合，應予准許。
三、本件事證已臻明確，兩造其餘主張及舉證，與判決結果不生影響，不另論述，附
    此敘明。
四、據上論結，本件原告之訴為有理由，依民事訴訟法第七十八條，判決如主文。
中　　　華　　　民　　　國　　九十一　　年　　　三　　　月　　　七　　　日
                                臺灣台中地方法院民事第五庭
                                    審判長法　官  張惠立
                                          法  官  王邁揚
                                          法  官  劉兆菊
右為正本係照原本作成
如對本判決上訴，須於判決送達後廿日內向本院提出上訴狀
中　　　華　　　民　　　國　　九十一　　年　　　三　　　月　　　十一　　日
~B法院書記官
